【裁判字號】    97,台上,5528
【裁判日期】    971031
【裁判案由】    違反毒品危害防制條例
【裁判全文】
最高法院刑事判決            九十七年度台上字第五五二八號
上  訴  人  甲○○
                    號（現另案在台灣台中監獄執行中）
選任辯護人  郭隆偉律師
上列上訴人因違反毒品危害防制條例案件，不服台灣高等法院台
中分院中華民國九十七年八月五日第二審判決（九十七年度上訴
字第一一五四號，起訴案號：台灣台中地方法院檢察署九十六年
度偵字第二四五八一號），提起上訴，本院判決如下：
    主  文
上訴駁回。
    理  由
按刑事訴訟法第三百七十七條規定，上訴於第三審法院，非以判
決違背法令為理由，不得為之。是提起第三審上訴，應以原判決
違背法令為理由，係屬法定要件。如果上訴理由書狀並未依據卷
內訴訟資料，具體指摘原判決不適用何種法則或如何適用不當，
或所指摘原判決違法情事，顯與法律規定得為第三審上訴理由之
違法情形，不相適合時，均應認其上訴為違背法律上之程式，予
以駁回。本件原判決引用第一審判決之事實、證據〔於民國九
十六年十月十五日查獲如第一審判決附表一（液態甲基安非他命
、甲基安非他命半成品、結晶甲基安非他命，經鑑定均含有甲基
安非他命成分）、附表二（含有甲基安非他命、氯假麻黃鹼、假
麻黃鹼之陶瓷漏斗等器具，經鑑定含有甲基安非他命、氯假麻黃
鹼或氯麻黃鹼成分殘留）、附表三（硫酸粉、醋酸鹽等）所示之
物，有搜索扣押筆錄、扣押物品目錄表及扣案物品之照片等及法
務部調查局（下稱調查局）九十六年十二月十一日調科壹字第09
600530740 號鑑定書及所附殘留物分析表、定量分析表、照片等
在卷可稽。製造甲基安非他命需經氯化反應、氫化反應與純化
反應等三階段，在上訴人甲○○承租工寮內查扣之物包含製造甲
基安非他命之原料、工具及結晶與液態之甲基安非他命，且上述
附表二所示之製造工具上，均檢出甲基安非他命或第四級毒品先
驅原料麻黃鹼或假麻黃鹼殘留，上開工寮係製造甲基安非他命之
場所。由上訴人所持門號0000000000號之電話於九十六年九月
二十八日上午十時起至九十六年十月二十六日上午十時止，經依
法實施通訊監察，由通訊內容可知，上訴人對於整個製造甲基安
非他命之過程，有相當程度之參與及了解。且上訴人於同年十月
十四日前即與李仲挺、鯊魚、阿正等人共同參與製造甲基安非他
命，李仲挺並於同年月十四日派人前往工寮取走彼等製造第一批
含甲基安非他命成分結晶完成之甲基安非他命。〕及理由，認定
上訴人確有如第一審判決事實欄所載之共同製造第二級毒品安非
他命之犯行。並就上訴人否認共同製造犯行，辯稱係李仲挺以供
作賭博之用向伊承租工寮，未經其同意逕將製作毒品器具載來，
第一批製造時，伊並未參與，且李仲挺已經取走部分毒品；因希
望李仲挺儘快完成運走，李仲挺又在南部不方便，第二批製造時
，伊僅單純幫忙簡單的加鹽、開電等雜務，迫於無奈開關冰箱電
源等，頂多構成幫助犯云云。則以第一審判決就上訴人確有共同
製造第二級毒品之事實，證據明確，已詳敘理由；復說明(1)共同
正犯之成立，祇須具有犯意之聯絡，行為之分擔，既不問犯罪動
機起於何人，亦不必每一階段犯行，均經參與，又按共同實行犯
罪行為之人，在合同意思範圍以內，各自分擔犯罪行為之一部，
相互利用他人之行為，以達其犯罪之目的者，即應對於全部所發
生之結果，共同負責。上訴人提供其工寮予李仲挺等人供製造甲
基安非他命，並於李仲挺等人製毒時，從事開啟冰箱、脫水機之
電源、放置鹽巴及清洗製毒工具等工作，李仲挺並先行支付新台
幣（下同）十五萬元報酬之情事；縱上訴人非於上開製造毒品每
一階段犯行，均經參與，足認上訴人已分擔該製造毒品犯罪行為
之一部，即應對於該製造毒品犯罪全部所發生之結果，共同負責
，上訴人對於本件製造毒品即具有犯意之聯絡，及行為之分擔，
為共同正犯無疑。(2)李仲挺支付上訴人十五萬元充作水電費、開
銷及工資，業為上訴人所是承，而上訴人提供工寮作為李仲挺等
人製毒之場所，復又參與製造甲基安非他命，衡情其自應提供包
含隔間及水電等合於製毒使用之場地，足徵該十五萬元係上訴人
提供合於使用之製毒場所及參與製造甲基安非他命所得之財物。
是上訴人所辯，係飾卸之詞，無足採取。因而維持第一審論處上
訴人共同製造第二級毒品罪刑之判決（有期徒刑拾伍年），駁回
上訴人在第二審之上訴，已敘明所憑之證據及其認定之理由。所
為論敘，俱有卷存之證據資料可資覆按，從形式上觀察，並無判
決違背法令之情形存在。上訴意旨略以：(一)、本件調查局自九十
六年九月二十八日即對上訴人之0000000000行動電話實施通訊監
察，且由監聽內容「知悉製造安非他命分批完成，且對上訴人持
續實施行動蒐證」，顯無急迫情事；且「疑上訴人將取出安非他
命成品交付他男子，避免毒品流入社會」，仍與證據是否有遭偽
造、變造、湮滅或隱匿之虞要件不符，原判決未說明檢察官之緊
急搜索是否合於急迫性等要件，有違背證據法則及理由不備之違
法。(二)、關於監聽電話內容，上訴人於偵查中對於其中名詞與調
查局之陳述不符，縱採調查局之供述，上訴人仍未承認參與製造
，原判決依據通訊譯文，認定上訴人有相當程度之了解與參與，
未說明論斷之依據，有理由欠備之違法。(三)、上訴人一再辯稱並
未參與製造毒品犯行，所收取之十五萬元係作為工寮隔間、裝設
水電、水塔、施作圍牆之用；本件共犯李仲挺、綽號「鯊魚」、
「阿正」之成年男子均未到庭，無法證明上訴人共謀製造；且原
判決未說明何以認定上訴人基於犯意之聯絡而提供工寮作為製毒
之場所，又未說明究係實施共犯或共謀共同正犯之共謀範圍，所
實施行為是否在同謀範圍，抑或事前同謀而予以相當助力為事前
幫助犯，有調查未盡及判決理由不備之違法。(四)、扣案之工具經
鑑定含有（氯假麻黃鹼或氯麻黃鹼）第四級第一項毒品先驅原料
，何以與本件安非他命之製造有關聯，第一審判決未加說明，採
為本件之證據，有認定事實與所採證據不相適合之矛盾，原判決
未經查明予以維持，亦有可議。又第一審判決事實欄並未記載上
訴人有參與「放鹽巴、開啟脫水機、清洗製毒工具等行為」，理
由欄卻引用上訴人於調查局及偵查中之供述，認上訴人有上揭行
為，其事實理由記載不一致，有判決理由矛盾之違誤。再原判決
認定第一批製造之安非他命八公斤已經李仲挺命人取走，該部分
安非他命原判決未說明何以毋庸沒收銷燬，有適用法則不當之違
法云云。按證據之取捨與證據之證明力如何，均屬事實審法院得
自由裁量、判斷之職權；苟其此項裁量、判斷，並不悖乎通常一
般之人日常生活經驗之定則或論理法則，又於判決內論其何以
作此判斷之心證理由者，即不得任意指摘其為違法，而據為提起
第三審上訴之合法理由。原判決引用第一審判決如何綜合全部證
據資料，判斷上訴人有前揭犯行之心證理由，所為之論斷，核與
證據法則並無違背。經查，(1)刑事訴訟法第一百三十一條第二項
規定：檢察官於偵查中確有相當理由認為情況急迫，非迅速搜索
，二十四小時內證據有偽造、變造、湮滅或隱匿之虞者，得逕行
搜索，或指揮檢察事務官、司法警察官或司法警察執行搜索，並
層報檢察長。第三項規定：事後陳報制度，由檢察官為之者，應
於實施後三日內陳報該管法院；如由檢察事務官、司法警察官、
司法警察為之者，應於五日內陳報該管檢察署檢察官及法院。法
院認為不應准許者，應於五日內撤銷之。依卷內資料，本件經檢
察官核發通訊監察書實施通訊監察，依據監聽內容（自十月七日
至同月十五日十七時十分），上訴人涉嫌參與製造第二級毒品，
部分似已接近製造完成，疑有進一步聯絡交付毒品與第三人，因
此承辦調查人員陳報台灣苗栗地方法院檢察署檢察官，經檢察官
依據前開規定指揮司法警察逕行搜索（並自同日下午十七時四十
分開始搜索，扣得第二級毒品安非他命成品、半成品及液態安非
他命及相關設備與原料），並層報檢察長，暨於三日內報請台灣
苗栗地方法院核備，經准予備查，有上開檢察署九十六年度逕蒐
字第五號卷附可稽（見偵查卷第九十五至一一０頁）。經核與前
揭規定並無相左。本件製造之毒品如交付第三人，證據自有湮滅
或隱匿之可能，且自監聽內容與搜索時間觀察，自有急迫性；上
訴意旨所指未有急迫性等云云，顯有誤會。上訴人於原審並未就
是否符合緊急搜索之要件請求調查，原判決未加以說明，自無理
由欠備可言。(2)供述證據，前後雖有參差或互相矛盾，事實審法
院非不可本於經驗法則，斟酌比較，定其取捨。非謂一有不符，
即認其全部均為不可採信。本件上訴人對於監聽內容有關部分暗
語，於調查局詢問及偵查中之解讀不同，惟原審採取與第一審認
定相同之調查局之陳述，即不採偵查中之解讀，雖未說明其理由
，稍有疏略，按之前揭說明，並無何違背證據法則可言。(3)關於
1.第一審判決事實欄記載上訴人與李仲挺、「鯊魚」、「阿正」
共同基於製造甲基安非他命之犯意聯絡，除提供工寮作為製造毒
品之場所外，共同在工寮內製造甲基安非他命，並以其所持電話
與李仲挺等人聯絡製毒等相關事宜，並依李仲挺之指示將工寮鑰
匙交付與李仲挺所指派之男子，使取走完成之毒品。對於所參與
製毒過程之細節較理由欄記載為簡略，並非認定事實與理由說明
互不一致。2.第一審判決認定上訴人與李仲挺間基於犯意之聯絡
，並參與分擔犯罪構成要件，係共同正犯，並非同謀犯，自毋庸
就上訴人參與犯罪行為前有無謀議，及何時在何處謀議等非待證
事實認定及為證據之證明。且第一審判決已於事實及理由三、(三)
說明上訴人何以係正犯並非幫助犯之理由。3.刑事訴訟法第三百
七十九條第十款所稱依法應於審判期日調查之證據，係指與待證
事實有重要關係，在客觀上認為應行調查者而言。原判決綜合卷
內訴訟資料，已足資為判決之基礎，至「鯊魚」、「阿正」究係
何人？有無傳訊李仲挺？或彼等有無起訴？自不影響上訴人應負
之正犯責任，客觀上並無調查之必要性，原判決未加調查說明，
核與應調查之證據未予調查之違法情形，難謂相當。4.安非他命
係以鹽酸麻黃素為原料，先經鹵化反應程序製成氯假麻黃素，再
經氫化反應程序而產生含有甲基安非他命成分之滷水（液態甲基
安非他命），最後經純化結晶步驟，將生成之結晶物脫水風乾，
而得高純度之固態甲基安非他命。第一審判決已於事實及理由三
、(四)詳為說明。上訴意旨徒憑己見，砌詞指摘原判決違法，自非
第三審上訴之合法理由。再刑事訴訟之上訴制度，乃在許被告就
為自己之利益，請求上級法院救濟而設，故被告不得就自己之不
利益而提起上訴。本件第一審判決已就所查獲之毒品諭知沒收銷
燬，原判決予以維持，並無違誤；至於未查獲（扣）部分之毒品
，上訴意旨指摘原判決未諭知沒收銷燬云云，按之上開說明，係
為自己不利益部分上訴，自非合法上訴理由。至其餘上訴意旨所
執各詞，原判決已在理由內逐一論斷綦詳，並無上訴人所指之違
法情形。上訴意旨並未依據卷內資料具體指摘，徒憑己意任意爭
論，或就原判決已有說明之事項，或就原審判斷證據證明力之合
法職權行使，漫指其為違法，重為單純事實上之爭執，自不足據
以辨認原判決已具備違法之形式，其上訴為違背法律上之程式，
應予駁回。
據上論結，應依刑事訴訟法第三百九十五條前段，判決如主文。
中    華    民    國  九十七  年    十    月  三十一  日
                      最高法院刑事第六庭
                          審判長法官  洪  清  江
                                法官  韓  金  秀
                                法官  林  勤  純
                                法官  李  錦  樑
                                法官  陳  國  文
      本件正本證明與原本無異
                                      書  記  官
中    華    民    國  九十七  年  十一    月   十五   日
                                                      Ｑ


司法院資訊處製作；財團法人民間司法改革基金會備份。
